臺灣高雄地方法院民事判決　　　　　　　99年度訴字第1529號
原　　　告　黃月鳳
　　　　　　鄭惟心
共　　　同　吳豐賓律師
訴訟代理人
複　代理人　孫嘉男律師
被　　　告　南山人壽保險股份有限公司
法定代理人　謝仕榮
訴訟代理人　楊曉邦律師
　　　　　　談　虎律師
　　　　　　李錦樹律師
被　　　告　郭文祥
上列當事人間請求損害賠償事件，經本院於民國100 年4 月13日
言詞辯論終結，判決如下：
    主      文
被告郭文祥應給付原告黃月鳳新臺幣參拾壹萬肆仟柒佰玖拾元，
及自民國九十九年六月三日起至清償日止，按週年利率百分之五
計算之利息。
被告郭文祥應給付原告鄭惟心新臺幣貳拾玖萬肆仟柒佰玖拾伍元
，及自民國九十九年六月三日起至清償日止，按週年利率百分之
五計算之利息。
原告其餘之訴駁回。
訴訟費用由被告郭文祥負擔。
本判決第一項於原告黃月鳳以新臺幣壹拾萬伍仟元為供擔保後得
假執行。
本判決第二項於原告鄭惟心以新臺幣玖萬捌仟元供擔保後得假執
行。
原告其餘假執行之聲請駁回。
    事實及理由
一、本件被告郭文祥未於言詞辯論期日到場，核無民事訴訟法第
    386 條各款所列情形，應依原告之聲請，由其一造辯論而為
    判決。
二、原告主張：被告郭文祥係被告南山人壽保險股份有限公司（
    下稱南山人壽公司）之高雄區經理，其於民國97年3 月間向
    原告詐稱被告南山人壽公司推出定期存單優惠專案，每月可
    領取5%之利息，致原告黃月鳳、鄭惟心陷於錯誤而各匯款被
    告郭文祥新臺幣（下同）50萬元、46萬元購買定期存單（下
    稱系爭定期存單），並因此受有損害，而被告郭文祥為掩人
    耳目，復偽造被告南山人壽公司之保險費送金單交付伊等收
    執，迨伊等於97年10月間欲向被告南山人壽公司解約回贖上
    開定期存單時，被告郭文祥竟僅退還伊等本金各50,005元，
    伊等始知受騙，而於扣除伊等各因系爭定期存單所領取之利
    息115,200 元及原告黃月鳳因此而取得之佣金2 萬元，伊等
    各損失314,795 元、294,795 元，又被告郭文祥既為被告南
    山人壽公司之受僱人，復利用執行職務之機會，以偽造之被
    告南山人壽公司保險費送金單之方式，向伊等詐騙上開款項
    ，被告南山人壽公司顯有未善盡公司內控及監督之責，自應
    依民法第188 條規定與郭文祥負連帶賠償之責，是伊等應得
    請求被告連帶賠償上開損失，為此爰依侵權行為之法律關係
    提起本訴等語。並聲明：(一)被告應連帶給付原告黃月鳳314,
    790 元及自起訴狀繕本送達之翌日即99年6 月3 日起至清償
    日止按年息5%計算之利息。(二)被告應連帶給付原告鄭惟心29
    4,795 元及自起訴狀繕本送達之翌日即99年6 月3 日起至清
    償日止按年息5%計算之利息。(三)願供擔保，請准宣告假執行
    。
三、被告南山人壽公司則以：被告郭文祥為伊之保險業務員，雙
    方間係屬承攬關係，而非僱傭關係，且收受存款係專屬銀行
    之業務，顯非保險業務員招攬保險之職務範圍，伊應無庸就
    與其無僱傭關係之被告郭文祥於非其職務範圍之定存事務負
    僱用人賠償責任，況原告鄭惟心並非實際支出款項之人，應
    不得請求賠償，且原告均因向被告郭文祥購買定期存單向其
    收受之利息、獎金、退佣、本金或其他金額，此為其等因同
    一侵權行為事實而受利益，自應於其等請求賠償金額扣除之
    ，且縱該些金額非可主張損益相抵，被告郭文祥亦得依不當
    得利之法律關係請求原告歸還，並主張抵銷，則扣除該些金
    額，原告實均已不得向其請求賠償，又被告郭文祥向原告陳
    稱系爭定期存單之月息為5%，實已遠高於銀行定存利率及民
    間借貸利率，復未曾交付被告南山人壽公司給付利息之單據
    及付息而發之扣繳憑單與原告，原告竟仍輕信被告郭文祥所
    言而受詐騙，亦與有過失等語資為抗辯。並聲明：(一)原告之
    訴駁回。(二)如受不利之判決，願供擔保請准宣告免為假執行
    。
四、被告郭文祥未於言詞辯論期日到場，據其所提書狀則以：伊
    確實曾於擔任被告南山人壽公司之業務員期間，向原告招攬
    南山人壽之儲蓄保險商品，並私下向其等表示，若向伊購買
    儲蓄保險商品以增加伊於被告南山人壽公司之業務競賽成績
    ，願將部分佣金及獎金退予其等作為報酬，且該等退佣報酬
    將勝於銀行定存之獲利，嗣原告購買保險繳交保險費後，伊
    亦已依其等繳納之保費金額交付送金單予之收執，伊從未向
    原告表示該等商品係屬定存商品之性質，且於收受原告保險
    費後，確有以原告及其等家人葉進財、葉美娟、鄭新助、施
    月珠等人之名義向被告南山人壽公司投保儲蓄保險及投資型
    保險等商品，並無詐騙原告之保險費等語資為抗辯。並聲明
    ：原告之訴駁回。
五、兩造不爭執事項
  (一)被告郭文祥係擔任被告南山人壽公司高雄分公司之區經理及
    業務員。
  (二)被告郭文祥曾於如附表所示之時間，匯款如附表所示之金額
    予原告黃月鳳。
六、得心證之理由
  (一)被告郭文祥是否詐騙原告購買系爭定期存單？原告得否向其
    請求損害賠償？
    按因故意或過失，不法侵害他人之權利者，負損害賠償責任
    ，民法第184 條第1 項前段定有明文。經查，被告郭文祥固
    抗辯其係私下向原告表示可以退還佣金與獎金，並無向原告
    招攬定存商品，且其於收受保險費後，均有以原告家人之名
    義購買保險云云，惟被告郭文祥之電子資料中存有原告黃月
    鳳之三個月優惠定存單之檔案，上係載明「3 個月『定存50
    萬元』3 個月期末後付利息57,600元，此有該些定存單在卷
    可參（見本院卷(一)第202 至204 頁），並經本院調取本院刑
    事庭98年度重訴字第62號卷宗核閱屬實，又被告郭文祥所開
    立與原告之金額為50萬元的被告南山人壽公司預收第一期保
    險費相當額送金單（下稱系爭送金單），與被告南山人壽留
    存之第二聯所載內容不符，此有該送金單第一、二聯影本在
    卷可稽（見本院卷(一)第7 至8 頁、第68至69頁），則以被告
    郭文祥所開立予原告之系爭送金單與送至被告南山人壽公司
    投保者不同，其顯未依被告南山人壽之程序為原告投保，並
    參諸其電子資料中留存之檔案與原告所陳被告郭文祥於其等
    投資50萬元後，每3 個月給付其等57,600元之利息乙情相符
    ，且被告郭文祥就其抗辯確有經原告之同意以其等家屬名義
    投保，及因原告購買系爭定期存單所給付予原告之金額與其
    領取之佣金、獎金相當之情未舉證以實其說，被告郭文祥抗
    辯其係以投保退佣為由而收取原告之50萬元云云尚難採信，
    其應確係以投資被告南山人壽公司之定期存款向原告收取該
    些金錢至明，則以被告南山人壽公司並無取得該些金錢，且
    亦無提供定期存款之服務，被告郭文祥上開行為自屬詐欺之
    不法行為，且已造成原告所匯款項之損失，其依上開規定，
    自應負損害賠償責任。
  (二)被告南山人壽公司是否需與被告郭文祥負連帶賠償責任？
    按受僱人因執行職務，不法侵害他人之權利者，由僱用人與
    行為人連帶負損害賠償責任，民法第188 條第1 項前段定有
    明文。又民法第一百八十八條第一項規定僱用人之連帶賠償
    責任，係為保護被害人，避免被害人對受僱人請求賠償，有
    名無實而設。故此之所謂受僱人，並不以事實上有僱傭契約
    者為限，凡客觀上被他人使用，為之服勞務而受其監督者，
    均屬受僱人。換言之，依一般社會觀念，若其人確有被他人
    使用，為之服勞務而受其監督之客觀事實存在，自應認其人
    為該他人之受僱人；僱用人藉使用受僱人而擴張其活動範圍
    ，並享受其利益。就受僱人執行職務之範圍，或所執行者適
    法與否，恆非與其交易之第三人所能分辨，為保護交易之安
    全，如受僱人之行為在客觀上具備執行職務之外觀，而侵害
    第三人之權利時，僱用人固應依民法第一百八十八條第一項
    規定與受僱人負連帶賠償責任。然若於客觀上並不具備受僱
    人執行職務之外觀，或係受僱人個人之犯罪行為而與執行職
    務無關，自無命僱用人負賠償責任之理，最高法院88年度台
    上字第2618 號 、98年度台上字第763 號著有裁判要旨可供
    參照。經查：
    1.被告南山人壽公司固抗辯其與被告郭文祥間係屬承攬關係
      ，而非僱傭關係，其就被告郭文祥之行為無庸負僱用人之
      連帶賠償責任云云，惟依諸前述，民法第188 條所規定之
      僱用人不以事實上具有僱傭契約者為限，而被告郭文祥之
      職稱係被告南山人壽高雄分公司區經理、保險業務員，並
      依此職稱為被告南山人壽公司招攬保險乙節，為兩造所不
      爭執，則以被告郭文祥既以被告南山人壽公司之職稱對外
      為被告南山人壽公司招攬保險，於在外觀上係為被告南山
      人壽公司之職員，客戶又無從分辨被告間係屬承攬抑或是
      僱傭關係，而於投保保險時僅能從外觀之職稱上判斷，被
      告郭文祥係為被告南山人壽公司服勞務，此自應認被告郭
      文祥係為被告南山人壽公司服勞務，而使被告南山人壽負
      民法第188 條所規定僱用人之責任，以保護交易安全，是
      被告南山人壽公司於被告郭文祥因執行職務不法侵害他人
      權利時，應與其負連帶賠償責任，其抗辯其與被告郭文祥
      間係為承攬關係而不適用民法第188 條之規定顯屬無據。
    2.原告固主張被告郭文祥係向其等招攬定期定額儲蓄險，顯
      係利用其於被告南山人壽公司職務上之機會，而於執行職
      務之際詐騙其等，被告南山人壽公司應與被告郭文祥負連
      帶賠償責任云云，惟原告於刑事案件偵查時係陳稱投保「
      定期存款」收取利息等語，而上開三個月優惠定存單係載
      明「現金存入」、「後付利息57,600元」等語，並稱原告
      黃月鳳為存戶，而非要保人或被保險人，且均無提及保險
      事故、保險金等事項，此有原告之調查筆錄、三個月優惠
      定存單等影本在卷可案（見本院卷(一)第202 至211 頁），
      並經本院依職權調取上開刑事卷證核閱屬實，則以原告於
      本件民事事件起訴前均陳稱係投保定期存款收取利息，並
      參諸其等自陳看過上開三個月優惠定存單之內容，以該優
      惠定存單上均無記載保險契約中常見約定事項，亦非使用
      保險契約之用語，而係使用「存戶」、「利息」等存款契
      約之用與，足見原告與被告郭文祥顯非以儲蓄型保單為交
      易，而係以定期存單之投資為交易，原告上開主張應非屬
      實。
    3.又銀行法第29條第1 項之規定：「除法律另有規定者外，
      非銀行不得經營收受存款、受託經理信託資金、公眾財產
      或辦理國內外匯兌業務。」，並於同法第125 條定有刑事
      責任，則以被告南山人壽保險公司非屬銀行，依法應不得
      經營收受存款業務，被告郭文祥以定期存單向原告等招攬
      業務應非屬職務上之行為，且以此本非被告南山人壽公司
      所得經營之業務，復屬犯罪行為，亦難認被告郭文祥推銷
      定期存款乙情具備執行職務之外觀，是被告南山人壽公司
      自應無庸就被告郭文祥此非執行職務之不法行為負連帶賠
      償責任，原告主張被告南山人壽公司應與被告郭文祥負連
      帶賠償責任云云應難採信。
  (三)原告得請求賠償之金額為何？被告郭文祥就原告他筆投資之
    利息得否抗辯損益相抵？
    按基於同一原因事實受有損害並受有利益者，其請求之賠償
    金額，應扣除所受之利益，民法第216 條之1 定有明文。查
    原告黃月鳳、鄭惟心因投資系爭定期存單而各匯款50萬元、
    46萬元予被告郭文祥，此有系爭送金單、取款憑條、匯款申
    請代收入傳票等影本在卷可按（見本院卷(一)第7 至8 頁、第
    170 至174 頁），且為被告郭文祥所不爭執，又原告計已自
    被告郭文祥處領回如附表編號11所示之本金，即各領回50,0
    05元，則原告黃月鳳、鄭惟心應各受有449,995 元、409,99
    5 元之損害。另原告黃月鳳與被告郭文祥間固有如附表所示
    之匯款往來，惟其等僅自認有因系爭定期存單而向被告郭文
    祥收受如附表編號7 、8 及12中之115,200 元之利息、佣金
    及如前述之退還本金，即除前述本金外，各自領有利息115,
    200 元，原告黃月鳳並領有佣金2 萬元，則以被告郭文祥並
    無舉證證明他筆匯款亦係為給付系爭定期存單之利息，且原
    告等因他筆定期存單而向被告郭文祥收取之利息與系爭定期
    存單尚非同一原因事實，原告因系爭定期存單所取得之利益
    應僅有上開利息及佣金，是原告於扣除該些利益後，其等應
    各得向被告郭文祥請求賠償之金額為314,795 元（計算式：
    000000-000000-00000 ＝314795）、294,795 元（計算式：
    000000-000000 ＝294795），故而原告主張各得向被告請求
    給付314,790 元、294,795 元應屬可採。
七、綜上，被告郭文祥以被告南山人壽公司有經營定期存款之業
    務詐欺原告黃月鳳、鄭惟心，使其等各匯款50萬元、46萬元
    ，嗣被告郭文祥均僅退還原告50,005元，致原告受有損害，
    然此並非被告郭文祥執行其於被告南山人壽公司職務之行為
    ，又原告均因向被告郭文祥投資系爭定期存單領有利息115,
    200 元，原告黃月鳳並取得佣金2 萬元，從而其等依侵權行
    為之法律關係各向被告郭文祥請求給付314,790 元、294,79
    5 元及法定遲延利息，均有理由，應予准許。至其逾此範圍
    之請求則無理由，應予駁回。
八、原告陳明願供擔保聲請宣告假執行，關於其勝訴部分，核無
    不合，爰酌定相當之擔保金額，予以准許；至其敗訴部分，
    假執行之聲請即失所附麗，應予駁回。
九、本件事證已臻明確，兩造其餘之攻擊防禦方法及訴訟資料，
    經核與判決結果不生影響，爰無庸一一論述，附此敘明。
十、據上論結，本件原告之訴為一部有理由，一部無理由。依民
    事訴訟法第385 條第1 項前段、第79條、第390 條第2 項、
    ，判決如主文。
中    華    民    國   100    年    5     月    4     日
                  民事第四庭  審判長法  官  黃宏欽
                                    法  官  楊淑珍
                                    法  官  楊淑儀
以上正本係照原本作成。
如對本判決上訴，須於判決送達後20日內向本院提出上訴狀。如
委任律師提起上訴者，應一併繳納上訴審裁判費。
中    華    民    國   100    年    5     月    4     日
                                    書記官  王資惠
附表：
┌──┬──────┬───────┐
│編號│時間（民國）│金額（新臺幣）│
├──┼──────┼───────┤
│1   │96年4月16日 │172,817元     │
├──┼──────┼───────┤
│2   │96年7月16日 │234,017元     │
├──┼──────┼───────┤
│3   │96年10月19日│230,400元     │
├──┼──────┼───────┤
│4   │97年1月23日 │230,417元     │
├──┼──────┼───────┤
│5   │97年2月21日 │80,017元      │
├──┼──────┼───────┤
│6   │97年5月5日  │12,000元      │
├──┼──────┼───────┤
│7   │97年6月5日  │57,600元      │
├──┼──────┼───────┤
│8   │97年6月10日 │77,610元      │
├──┼──────┼───────┤
│9   │97年9月24日 │400,010元     │
├──┼──────┼───────┤
│10  │97年9月25日 │100,010元     │
├──┼──────┼───────┤
│11  │97年9月25日 │100,010元     │
├──┼──────┼───────┤
│12  │97年9月25日 │172,810元     │
└──┴──────┴───────┘